【裁判字號】    98,交上訴,83
【裁判日期】    980825
【裁判案由】    公共危險等
【裁判全文】
臺灣高等法院刑事判決                98年度交上訴字第83號
上  訴  人  臺灣桃園地方法院檢察署檢察官
上  訴  人
即  被  告  乙○○
上列上訴人因被告乙○○公共危險等案件，不服臺灣桃園地方法
院98年度審交訴字第22號，中華民國98年5月19日第一審判決（
起訴案號：臺灣桃園地方法院檢察署98年度偵字第1648號），提
起上訴，本院判決如下：
    主  文
原判決撤銷。
乙○○因過失致人於死，處有期徒刑陸月，如易科罰金以新台幣
壹仟元折算壹日；又駕駛動力交通工具肇事，致人死亡而逃逸，
處有期徒刑陸月，如易科罰金以新台幣壹仟元折算壹日。應執行
有期徒刑拾月，如易科罰金以新台幣壹仟元折算壹日。
    事  實
一、乙○○於民國97年10月15日凌晨2 時30分許在桃園縣蘆竹鄉
    與友人飲酒後，酒醉駕駛所有之車號2932-MV 號自用小客車
    ，沿桃園縣蘆竹鄉○○路○ 段內側車道由竹圍往桃園方向行
    駛，於同日凌晨3時8分許，行經南崁路1 段與聯福街交岔路
    口時，原應注意該路段行車速限為時速50公里，並應保持注
    意車前狀況，隨時採取必要之安全措施，而依當時天候為晴
    、夜間有照明、路面鋪裝柏油、路面狀況乾燥、無缺陷、無
    障礙物、視距良好，並無不能注意之情事，竟疏未注意車前
    狀況，貿然以時速50至60公里間之速度超速前行，通過上開
    路口之際，適有呂紹齊無照騎乘車號189-DHV 號重型機車沿
    南崁路1 段由桃園往竹圍方向行駛至上開交岔路口，亦疏未
    注意對向車道來車，並禮讓對向直行車先行，貿然左轉欲進
    入聯福街，以致乙○○上開車輛左前保險桿與呂紹齊上開機
    車發生碰撞，呂紹齊因而人車倒地，其機車向左倒並往南崁
    路1 段（往桃園方向）中央劃分島端緣附近滑行，致呂紹齊
    受有硬腦膜下出血、右側氣血胸、右側肺臟挫傷、左側肱骨
    骨折、肝裂傷、骨盆骨折、右側股動脈破裂等傷害，經送長
    庚紀念醫院林口分院救治，仍於同日上午8 時50分許，因外
    傷性顱內出血併胸腹腔出血、頭胸腹部鈍創而不治死亡。詎
    乙○○於駕駛動力交通工具肇事後，致呂紹齊受傷，嗣後並
    導致呂紹齊死亡，其於肇事後竟未協助傷者就醫、救護及為
    其他必要之措施，亦未向警察機關報告或留下姓名俾便聯絡
    ，復未留在現場等候警方處理，反而基於肇事逃逸之犯意，
    立即駕車逃離現場。嗣因陳振銘目擊本件車禍，並抄下肇事
    車輛車號，報警循線查獲乙○○，於97年10月15日上午11時
    53分對乙○○實施酒測，其吐氣所含酒精濃度仍高達每公升
    0.15毫克，經推估車禍時之吐氣所含酒精濃度約為每公升0.
    588毫克至1.025毫克，已達酒醉程度（乙○○所涉服用酒類
    不能安全駕駛動力交通工具而駕駛罪嫌部分，未據起訴）。
二、案經呂紹齊之父甲○○訴由臺灣桃園地方法院檢察署檢察官
    相驗後自動檢舉偵查起訴。
    理  由
一、本件認定事實所引用之供述證據，並無證據證明係公務員違
    背法定程序所取得，檢察官、被告對本院於審判期日所提示
    下列卷證，均未提出證據能力方面之爭執，且查其亦無刑事
    訴訟法第159條之4之顯有不可信之情況或其他不得作為證據
    之情形，本院審酌引為證據亦為適當，是依刑事訴訟法第15
    9條之5之規定，下列認定事實所引用之供述證據均有證據能
    力，合先敘明。
二、上揭犯罪事實，除推估車禍時被告吐氣所含酒精濃度部分外
    ，業據被告乙○○於警詢、偵訊、原審及本院審理時均坦承
    在卷。就車禍時之吐氣所含酒精濃度，被告則否認達約每公
    升0.588毫克至1.025毫克如此高之濃度。經查：
  (一)被告乙○○過失致死部分，業據證人即被害人呂紹齊之父甲
    ○○於警詢時就被害人呂紹齊係因本件車禍而死亡一節指述
    在卷，並據證人陳振銘於警詢及偵訊中證述甚明，且有長庚
    紀念醫院診斷證明書、道路交通事故現場圖、道路交通事故
    調查報告表(一)(二)各1 份、車禍現場暨車損照片63張附卷可稽
    。又被害人呂紹齊確因本件車禍死亡，亦經臺灣桃園地方法
    院檢察署檢察官督同檢驗員到場相驗屬實，並製有勘（相）
    驗筆錄、檢驗報告書、相驗屍體證明書各1 件及相驗照片19
    張等在卷可稽。按行車速度，依速限標誌或標線之規定，無
    速限標誌或標線者，時速不得超過50公里；又汽車行駛時，
    駕駛人應注意車前狀況，並隨時採取必要之安全措施，道路
    交通安全規則第93條第1項第1款、第94條第3 項款分別定有
    明文，被告乙○○駕駛上開車輛，於前揭時、地，行經上開
    肇事路段，依法即負有前開注意義務。再觀諸卷附道路交通
    事故調查報告表(一)(二)所示，肇事當時天候晴、夜間有照明、
    路面乾燥、道路無缺陷、無障礙物且南崁路1 段道路筆直視
    距良好，並無使之不能注意之情事存在，竟疏未注意前開行
    車規定，未注意車前狀況且違規超越行車速限，致未能迴避
    、煞停等以防止本件車禍發生，而造成被害人呂紹齊受有上
    開傷勢不治死亡，其有過失甚明。至被告雖於警、偵訊時供
    稱：因地面濕滑導致呂紹齊機車先滑倒後，伊才撞上呂紹齊
    云云，然此不僅與證人陳振銘於偵訊時結證：伊有聽到碰一
    聲，被告車撞到死者機車等語（見偵查卷第35頁反面）不符
    ，且依卷附道路交通事故調查報告表(一)、現場圖所載及現場
    照片所示，案發當日天候晴，路面狀況乾燥，並無地面濕滑
    之情形，且呂紹齊機車左側車身受損，撞擊後左斜左倒在車
    道中央劃分島端緣附近，前輪距離南崁路1 段往竹圍方向停
    止線為2.2公尺，車後遺有左斜倒地刮痕長5.8公尺，起始處
    在南崁路1 段往桃園方向內側車道交岔路口內，現場遺有血
    跡一灘在南崁路1 段往桃園方向內側車道上，距離號誌桿有
    2.3 公尺，被告車左前保險桿裂損且遺有刮擦痕跡，並遺落
    保險桿、方向燈玻璃碎片及內襯護條在南崁路1 段往桃園方
    向內側車道上等情，足認被害人機車倒地之起點係在交岔路
    口內，倒地後向後方滑行（往桃園方向），並造成該刮地痕
    ，現場並無被害人機車在撞擊前已先滑倒之刮地痕，足認被
    告所稱呂紹齊機車先摔倒後始遭撞擊云云，並非事實。另按
    汽車行駛至交岔路口，轉彎車應讓直行車先行，道路交通安
    全規則第102條第1項第7 款定有明文，被害人呂紹齊無照駕
    駛上開重型機車，且左轉彎車未讓對向直行車先行，因而肇
    事，亦與有過失，然此並不影響對被告過失之認定。又被告
    乙○○於97年10月15日凌晨3時8分許駕車肇事後，至同日上
    午11時53分始經警實施酒測，相距8 小時45分，當時其吐氣
    所含酒精濃度仍高達每公升0.15毫克，因人體代謝作用，血
    中酒精濃度每小時下降約10-20mg/dL，經換算推估車禍時被
    告之吐氣所含酒精濃度約為每公升0.588毫克至1.025毫克，
    有法務部法醫研究所98年7 月31日法醫毒字第0980003719號
    函在卷可稽，應認被告駕車肇事當時已達酒醉程度。又本件
    車禍肇事責任，經送請臺灣省桃園縣區車輛行車事故鑑定委
    員會鑑定雙方肇事責任，鑑定結果認：「呂紹齊無照駕駛重
    機車行經行車管制號誌正常運作交岔路口，左轉彎車未讓對
    向直行車先行，與乙○○酒後駕駛自小客車行經行車管制號
    誌正常運作交岔路口，超速行駛且未注意車前狀況同為肇事
    原因。」等語，有該會97年12月19日桃縣行字第0975203757
    號函覆之鑑定意見書1 份在卷可參，所為認定亦與本院相同
    。又被害人呂紹齊因本件車禍死亡，被害人之死亡結果與被
    告之過失行為間顯有相當因果關係，被告過失致死之犯行已
    堪認定。
  (二)又按汽車駕駛人，駕駛汽車肇事致人受傷或死亡，應即採取
    救護或其他必要措施，並向警察機關報告，不得駛離或逃逸
    ，道路交通管理處罰條例第62條第3 項前段定有明文。又因
    道路交通事故之發生，常非於己之鄰親家里，時有告救不能
    情事，乃科以肇事者須即採取救護或其他必要措施，並應向
    警察機關報告之法定義務，以防因就醫延誤致生無謂傷亡，
    並俾得通知傷亡者家屬到場，以明責任，是凡肇事人於行車
    肇事致人受傷或死亡，未即採取救護或其他必要措施，並向
    警察機關報告，即駕車逃逸者，均應依該規定處罰，至其嗣
    後是否受刑事訴追及已否與被害人達成民事和解，賠償損失
    ，對其應受處罰乙節，並不生影響。職是之故，汽車駕駛人
    駕駛汽車肇事，不論其責任之歸屬為何，即有義務留在肇事
    現場，採取救護或其他必要措施，並向警察機關報告，以維
    護他人之生命與其他用路人之交通安全。其立法目的，既係
    促使駕駛人於肇事致死傷後，能對被害人即時救護，報告警
    察機關，以減少死傷，是該罪之成立祇以行為人有駕駛動力
    交通工具肇事，致人死傷而逃逸之事實為已足（最高法院92
    年度臺上字第4468號判決意旨參照）。本件被告駕駛車輛與
    被害人發生撞擊導致被害人受傷，依當時之情形，被告對被
    害人當場受有傷害應有認識，竟未採取救護或其他必要措施
    ，並向警察機關報告，即逕行駕車離去，業據被告於本院審
    理時供承在卷，亦據證人陳振銘於警詢及檢察官訊問中證述
    情節相符，其肇事逃逸已甚灼然，被告肇事逃逸部分之自白
    應與事實相符。是被告肇事逃逸之犯行，堪以認定。
  (三)綜上，本件事證明確，被告駕車過失致人於死及肇事逃逸等
    犯行已堪認定，應依法論科。
三、核被告所為，係犯刑法第276條第1項之過失致人於死罪、第
    185條之4之肇事逃逸罪。按刑法第185條之4之犯罪構成要件
    為「駕駛動力交通工具肇事，致人死傷而逃逸」，包括駕駛
    動力交通工具肇事致人死亡而逃逸及駕駛動力交通工具肇事
    致人受傷而逃逸，固應分其係致人死亡或致人受傷而分別論
    罪，然本件被告肇事時被害人僅受傷，嗣後才死亡，兩者間
    具有相當因果關係，自以最終之死亡結果為準，應論處肇事
    致人死亡之逃逸罪。被告所犯上開過失致人於死罪及肇事逃
    逸罪，犯意各別，罪名不同，應分論併罰。又按汽車駕駛人
    ，無駕駛執照駕車、酒醉駕車，因而致人受傷或死亡，依法
    應負刑事責任者，加重其刑至2分之1，道路交通管理處罰條
    例第86條第1 項定有明文。本件被告於酒後吐氣之酒精濃度
    為每公升0.588毫克至1.025毫克之情況下駕車，已達酒醉程
    度，業如前述，顯屬酒醉駕車，其肇事並因而致被害人死亡
    ，就過失致人於死部分應依前開規定加重其刑。至於被告乙
    ○○所涉服用酒類不能安全駕駛動力交通工具而駕駛罪嫌部
    分，檢察官於起訴書中並未論及，其與前揭二罪間亦無實質
    上一罪或裁判上一罪等關係，應認該部分未據起訴，並非法
    院所得審判之範圍，應由檢察官另行處理，附此敘明。又被
    告於肇事時即有目擊證人陳振銘抄下被告駕駛所有之車號29
    32-MV 號，並報警處理，警方已查悉被告涉及本件肇事犯嫌
    ，縱被告事後出面投案，已然非屬自首，併此敘明。
四、按依司法院大法官釋字第662 號解釋：「中華民國94年2月2
    日修正公布之現行刑法第41條第2 項，關於數罪併罰，數宣
    告刑均得易科罰金，而定應執行刑之刑逾六個月者，排除適
    用同條第1 項得易科罰金之規定部分，與憲法第23條規定有
    違，並與本院釋字第366 號解釋意旨不符，應自本解釋公布
    之日起失其效力。」故對於數罪併罰，數宣告刑均得易科罰
    金，而定應執行之刑超過6 個月之案件，依前揭解釋意旨，
    仍得易科罰金。
五、原審據以論罪科刑，固非無見。惟原審將被告肇事後8 小時
    45分之酒測值，誤認係肇事時之吐氣中酒精含量，以致漏論
    被告酒醉駕車之加重條件，自有未洽，又原審未及適用司法
    院大法官釋字第662 號解釋為易科罰金之諭知，亦有未合。
    被告以原判決未予緩刑提起上訴，固無理由，檢察官上訴認
    原審誤認被告並無酒醉駕車肇事，認定事實有所違誤，應有
    理由，自應由本院將原判決撤銷改判。爰審酌被告於肇事後
    棄被害人呂紹齊於不顧，逕行逃離現場，被害人事後並發生
    死亡之結果，所為非是，惟念被告犯罪後業與告訴人達成和
    解，賠償告訴人所受損害，有桃園縣蘆竹鄉調解委員會調解
    書1 份可稽，及被告素行、雙方過失程度等一切情狀，分別
    量處如主文第2 項所示之刑，及諭知易科罰金之折算標準，
    併定其應執行之刑及諭知易科罰金之折算標準。至於被告請
    求宣告緩刑部分，因其所犯肇事逃逸罪，依其罪質已不宜宣
    告緩刑，且被告另涉服用酒類不能安全駕駛動力交通工具而
    駕駛罪嫌，尚待後續訴追審理，本院於此諭知緩刑，日後亦
    將遭到撤銷，尚難認有實益，爰不宣告緩刑，附此敘明。
據上論斷，應依刑事訴訟法第369條第1項前段、第364條、第299
條第1項前段，刑法第185條之4、第276條第1項、第41條第1項前
段，刑法施行法第1條之1， 道路交通管理處罰條例第86條第1項
，判決如主文。
本案經檢察官王金聰到庭執行職務。
中    華    民    國    98    年    8     月    25    日
                  刑事第二十庭審判長法  官  楊貴雄
                                    法  官  鄧振球
                                    法  官  高愈杰
以上正本證明與原本無異。
刑法第185條之4部分，如不服本判決，應於收受送達後10日內向
本院提出上訴書狀，其未敘述上訴之理由者並得於提起上訴後10
日內向本院補提理由書（均須按他造當事人之人數附繕本）「切
勿逕送上級法院」。
其餘部分，不得上訴。
                                    書記官   郭彥琪
中    華    民    國    98    年    8     月    25    日
附錄：本案論罪科刑法條全文
中華民國刑法第276條第1項
（過失致死罪）
因過失致人於死者，處2年以下有期徒刑、拘役或2千元以下罰金
。
中華民國刑法第185條之4
（肇事遺棄罪）
駕駛動力交通工具肇事，致人死傷而逃逸者，處6月以上5年以下
有期徒刑。


司法院資訊處製作；財團法人民間司法改革基金會備份。
